【裁判字號】    90,訴,745
【裁判日期】    900724
【裁判案由】    營業稅
【裁判全文】
高雄高等行政法院裁定                             九十年度訴字第七四五號
    原      告  財團法人國際新象文教基金會
    代  表  人  甲○○
    被      告  高雄市政府財政局
    代  表  人  乙○○  局長
    訴訟代理人  丁○○
                丙○○
右當事人間因營業稅事件，原告不服被告機關民國八十八年八月二十五日高市財政二
字第一一五二二號函處分與財政部台財稅訴0000000000號訴願決定，提起
行政訴訟，本院裁定如左：
    主  文
原告之訴駁回。
訴訟費用由原告負擔。
    理  由
一、按人民因中央或地方機關之違法行政處分，認為損害其權利或法律上利益，經依
    訴願法提起訴願而不服其決定者，依行政訴訟法第四條第一項之規定，固得向高
    等行政法院提起撤銷訴訟。惟此所謂行政處分，依訴願法第三條第一項之規定，
    係指中央或地方機關就公法上具體事件所為之決定或其他公權力措施而對外直接
    發生法律效果之單方行政行為而言。至行政機關所為單純事實之通知或理由之說
    明，既不因該項通知或說明而生何法律上之效果者，自非行政處分，人民即不得
    對之提起訴願，最高行政法院（即前行政法院）著有四十四年判字第十八號、六
    十二年裁字第四十一號判例可資參照。
二、原告起訴意旨略以：被告之原處分雖係以函之形式作成，然依據行政法院及行政
    法學者見解，應係屬行政處分﹕（一）訴願法第三條第一項之規定「本法所稱行
    政處分，係指中央或地方機關就公法上具體事件所為之決定或其他公權力措施而
    對外直接發生法律效果之單方行政行為。」，因此，行政處分之要件有﹕１、中
    央或地方機關。２、就公法上之具體事件。３、所為之決定或公權力措施。４、
    對外直接發生法律效果之單方行政行為。而於判斷行政機關之函文是否為行政處
    分時，應以函文之實質內容是否符合行政處分之要件以為判斷，而非僅拘泥於其
    形式及所用文字。（二）本件原處分，係以被告機關之名義對外向原告為之，且
    其主旨欄載明，原告舉辦之馬戲公演活動，並無財政部七十七年十一月九日台財
    稅第七七○五二○四四四號函適用，仍應按稅率百分之五計課營業稅。故原處分
    書係由被告機關，針對原告民國（下同）八十三年四月二十日至五月八日間於高
    雄市舉辦之馬戲活動之營業稅應適用何稅率課徵，此一特定具體事件內容進行實
    質審理，並決定本件應按稅率百分之五計課。其內容應已符合前揭行政處分之第
    １、２、３、項要件。且被告機關直接發文與原告，該函顯非被告機關內部之文
    件而已，亦符合前揭４、「對外直接」之要件。（三）再就要件４、法律效果部
    分，原處分亦已對外發生法律效果。雖訴願決定書稱原處分核屬單純事實之敘述
    ，並非對原告之請求有所准駁；惟查，「行政機關對於人民請求之事項，雖未為
    具體准駁之表示，但有其敘述之事實及理由之說明內容，如足認其有准駁之表示
    ，而對人民發生法律上效果者，自難謂非行政處分，即得為行政爭訟之標的」，
    行政法院七十七年判字第二○五四號判決載有明文。此外，依行政法院七十四年
    判字第五九六號判決亦說明，「行政機關對於人民依法聲請之案件，僅檢附有關
    法令復知或檢同有關會議紀錄答復之，而對於人民聲請之案件本身不為准駁之表
    示者，因其仍不失為消極的行政處分，自得對之循行政救濟程序請求救濟」。綜
    上可知，行政法院向來肯認行政機關之行為若係對當事人請求事項之否准，而對
    人民發生具體法律效果者，則該行為即屬行政處分。換言之，倘行政機關對人民
    之請求有所准駁，即屬行政處分，而於認定行政機關之行為是否對人民聲請加以
    准駁，應依實質認定之，並不限於明白記載准駁之字樣。則參照此等實務見解，
    本件原處分係就原告退稅申請事項，原告以本件馬戲活動應適用百分之一稅率，
    而提出退還溢繳之營業稅款之請求，而被告機關依財政部之見解，表示其認定本
    件馬戲活動仍應適用百分之五稅率計課營業稅。雖原處分並未有任何准駁之文字
    ，然依原處分之記載，已足認被告機關實質上已駁回原告退稅之申請，原處分屬
    行政法院所認同之行政處分，自屬無疑。綜右所述，原處分係針對原告於高雄市
    舉辦之馬戲公演活動應適用何稅率課徵此一特定具體事件，認定仍應適用百分之
    五稅率。雖函文內並無出現「准駁」二字，然其實質上即否定原告所為之馬戲公
    演活動應適用百分之一稅率之主張，並據此否准原告所為之退稅申請，並非僅單
    純事實之敘述。核其性質應屬行政處分，原告對其提起訴願，自屬合法有據等語
    。
三、按觀念通知者，指行政機關就特定事實之認知或對一定事項之觀念向特定人為表
    達而言。觀念通知並不具有發生法律效果之意思，故不屬行政處分。「本件被告
    官署之通知，係基於原告所陳法令上之疑義，表示其自己之見解以為解釋，顯不
    發生具體的法律上之效果，不能謂其為行政處分。」；「行政官署就其主管事務
    對所屬機關所為指示處理之命令，係屬上級官署對下級官署，本於職權所行之指
    揮監督，既非對人民所為之行政行為，更不因而對人民發生具體的法律效果，自
    不能認為行政處分，而對之提起訴願。」最高行政法院五十一年判字第一○六號
    判例及五十七年判字第一七八號判例可資參照。經查，本件係因原告於八十二、
    八十三年間，在高雄市舉辦莫斯科大馬戲團表演活動，經高雄市稅捐處按稅率百
    分之五發單課徵營業稅新台幣（下同）二、三一四、八六九元及一、五二五、六
    七七元，原告依限繳納後，嗣於八十七年七月十六日主張參諸財政部七十七年十
    一月九日台財稅第七七○五二○四四四號函意旨，應依營業稅法第十三條第一項
    規定按稅率百分之一課徵營業稅，並向高雄市稅捐稽徵處申請退還溢繳稅款。該
    處乃報經高雄市政府函轉財政部核示，經財政部八十八年八月二十日台財稅第八
    八一九○一二○一號函復被告以原告舉辦馬戲公演活動，核無財政部七十七年十
    一月九日台財稅第七七○五二○四四四號函之適用，仍應按稅率百分之五計課營
    業稅。被告乃以八十八年八月二十五日八八高市財政二字第一一五二二號函轉財
    政部上開函復予高雄市稅捐稽徵處，並副知原告。原告乃對該函表示不服而提起
    訴願。經查，被告上開八十八年八月二十五日八八高市財政二字第一一五二二號
    函之內容，雖載明：「財團法人國際新象文教基金會舉辦馬戲公演活動，核無本
    部七十七年十一月九日台財稅第七七○五二○四四四號函之適用，仍應按稅率百
    分之五，計課營業稅。」但其僅是高雄市政府財政局代財政部函轉高雄市稅捐稽
    徵處請求針對原告之爭議所為之解釋，屬行政機關內部所為職務上之表示，其並
    未對原告之申請事項，作成處分；真正依據該函釋內容而對原告之申請作成處分
    者，應為高雄市稅捐稽徵處，被告並無權限對原告作成課稅或退稅之行政處分；
    故雖被告曾將該函副知原告，惟此應係基於服務及便民關係，自不因此即認其對
    外直接發生法律效果。另原告提出行政法院（現最高行政法院）七十七年判字第
    二○五四號及七十四年判字第五九六號判決，主張行政機關之行為是否即對人民
    聲請加以准駁，應依實質認定之，並不限於明白記載准駁之字樣云云，惟查該函
    既未直接對外發生法律效果，且其內容實質上亦無准駁之意思存在，與前開判決
    之情形不同，自無從比附援用。
四、綜上所述，被告前揭第一一五二號函應僅是一觀念通知，且為機關內部所為職務
    上之表示，並不發生法律效果，揆諸首開說明，自非行政處分，原告本不得對之
    提起訴願，請求訴願機關予以撤銷，是訴願決定以該函並非行政處分從程序上予
    以駁回，並無違誤，仍應予維持。從而，本件原告之訴應認不備提起撤銷訴訟之
    要件，爰予裁定駁回之。另原告應以稅捐稽徵處為請求退稅之對象，如無結果，
    再循行政爭訟途徑解決，始為正途，並此敘明（按原告起訴狀附件七之行政法院
    八十七年度判字第一五五九號原告基金會與被告宜蘭稅捐稽徵處間關於營業稅事
    件之判決，即係不服被告就與本案申請退稅類似案件之判決）。
五、依行政訴訟法第一百零七條第一項第十款，第一百零四條、民事訴訟法第九十五
    條、第七十八條，裁定如主文。
中      華      民      國      九十    年      七      月    二十四    日
                                高雄高等行政法院第一庭
                                            審判長法官  陳光秀
                                            法      官  呂佳徵
                                            法      官  林石猛
右為正本係照原本作成。
如不服本裁定，應於裁定送達後十日內以書狀明理由，經本院向最高行政法院提出
抗告（須按對造人數附具繕本）；並應預繳送達用掛號郵票六份（每份三十四元）。
中      華      民      國      九十    年      七      月    二十四    日
                                            法院書記官  洪美智


司法院資訊處製作；財團法人民間司法改革基金會備份。
